臺灣桃園地方法院民事判決 　　　　　　95年度再易字第16號
再審原告　　乙○○
　　　　　　　　　　　　樓
再審被告　　台灣製衣股份有限公司
法定代理人　甲○
訴訟代理人　邱清銜　律師
上列當事人間請求確認界址事件，再審原告對於本院民國95年7
月25日95年度簡上字第84號確定判決提起再審之訴，本院判決如
下：
    主    文
再審之訴駁回。
再審訴訟費用由再審原告負擔。
    理    由
壹、程序方面：
一、按民事再審之訴，應於30日之不變期間內提起；前項期間，
    自判決確定時起算，判決於送達前確定者，自送達時起算。
    民事訴訟法第500 條第1 項、第2 項定有明文。本件再審原
    告係主張本院民國（下同）95年7 月25日95年度簡上字第84
    號民事確定判決有民事訴訟法第496 條第1 項第1 款、第49
    7 條之再審事由等語，提起本件再審之訴。經查，本件係確
    認界址事件，屬民事訴訟法第427 條第2 項第5 款適用簡易
    訴訟程序之案件，依同法第436 條之7 規定對於簡易訴訟程
    序第二審確定終局判決，如就足影響於裁判之重要證物漏未
    斟酌者，亦得提起再審之訴或聲請再審。再審原告係於95年
    8 月8 日收受原確定判決，有送達證書附於本院95年度簡上
    字第84號卷可稽；而再審原告係於95年9 月5 日提起本件再
    審之訴，亦有其提出於本院之民事再審狀上本院收狀日期章
    之印文可憑，故其提起本件再審之訴，顯未逾前開30日之法
    定不變期間，合先敘明。
貳、實體方面：
一、本件再審原告提起再審之訴主張略以：
（一)、 原確定判決確有民事訴訟法第496 條第1 項第1 款「適
        用法規顯有錯誤」之再審事由。
    １、我國民事訴訟法採辯論主義，舉凡法院判決之範圍及為
        判決基礎之資料，均應以當事人所聲明及所主張者為限
        ，是再審被告究竟有無簽署承諾書交付再審原告，並承
        諾其內容，為本案之重要爭點，然原審率然認此為兩造
        不爭執之點並採為判決基礎，不但違反辯論主義，更造
        成當事人發現真實之突襲。實則，再審被告確有給付再
        審原告由其當時之法定代理人高杏瑛以「臺灣製衣廠有
        限公司」名義用印於系爭承諾書上，並交付再審原告，
        則再審被告於系爭承諾書中既已表明「原有磚圍牆完工
        前回復原狀，負責做好為雙方地界」，再審被告自不得
        空言否認有以做好之原有磚圍牆為雙方地界之合意，亦
        證再審被告確有承諾再審原告上述事項。原審判決應適
        用辯論主義而未適用，致再審原告受有發現真實之突襲
        ，顯然影響裁判結果，是再審原告自得依民事訴訟法第
        49 6條第1 項第1 款之規定請求再審。
    ２、再審被告既已承認承諾書為真正，則就兩造間並非以承
        諾書所載「原有磚圍牆完工前回復原狀，負責做好“為
        ”雙方地界」為約定，即兩造間並無約定以磚牆做為地
        界乙事，應由再審被告負舉證責任。原審判決未適用民
        事訴訟法第277 條之規定，令再審被告就其未與再審原
        告約定以系爭磚圍牆為雙方經界線之事實負舉證責任，
        反加諸於再審原告。該項錯誤之舉證責任之分配已顯然
        違反民事訴訟法第277 條之規定，進而該當民事訴訟法
        第496 條第1 項第1 款「適用法規顯有錯誤」之規定，
        而有再審之事由。
      (1)、民事訴訟法第277 條前段雖規定「當事人主張有利於
          己之事實者，就其事實有舉證之責任。」但依現行實
          務及學者通說認為，舉證責任之分配原則為，主張權
          利存在之當事人，就權利發生事實負有舉證責任。反
          之，主張權利不存在之當事人，就權利障礙事實（權
          利發生之一般要件欠缺之事實、權利障礙規定之要件
          事實）及權利消滅事實（權利消滅之特別要件事實、
          權利消滅規定之要件事實）或權利排除事實（權利排
          除之特別要件事實、權利排除規定之要件事實）負有
          舉證責任。
      (2)、次按「原告對於自己主張之事實已盡證明之責後，被
          告對其主張，如抗辯其不實並提出反對之主張者，則
          被告對其反對之主張，亦應負證明之責；此為舉證責
          任分擔之原則」，最高法院18年上字第2855號判例意
          旨參照。換言之，於再審原告既已確盡舉證責任之情
          形，即再審原告已合於上揭再審被告所答辯之前提，
          而再審被告仍一再否認有依承諾書所載以約定磚牆為
          地界之意思時，承上實務之見解，若再審被告就再審
          原告所證明之事實有反對之主張者，依法自應由再審
          被告負責舉證。
      (3)、是以，再審原告聲請之證人高杏瑛（高君除係當時再
          審被告之公司負責人，亦為再審被告公司董事又係現
          任負責人之配偶）既於95年5 月23日準備程序中否認
          有系爭承諾書，並主張未與再審原告談過土地界線之
          事等語，且再審被告亦採該證人之主張，自應由再審
          被告負舉證之責。此乃是因為再審被告主張「承諾書
          無法確定雙方土地之界線」之事實為「權利排除事實
          」，亦即為「權利排除之特別要件事實」，故依上述
          應由主張權利不存在之當事人即再審被告負舉證之責
          。
      (4)、再審被告辯稱最高法院18年上字第2855號判決所謂之
          被告之舉證責任，係以再審原告就其主張已盡舉證之
          責為前提，茲就再審原告應負之舉證責任加以釐清，
          查80年台上字第154 號判決謂『按私文書之真正，如
          他造當事人有爭執者，則舉證人應負證明其真正之責
          。．．．則原審自應命被上訴人提出房屋租借合同書
          原本，就其主張有利於己之事實負舉證責任。』，是
          以，今再審原告既已提出該承諾書之原本，就其所主
          張之事實，業已舉證證明該事實之存在具有高度蓋然
          性，即再審原告已確盡所負之舉證責任。
      (5)、況原審判決既明知再審被告於95年7 月11日言詞辯論
          時已不再爭執系爭承諾書之真正，則該承諾書已為雙
          方所承認者，其內容即為雙方之合意，亦即，再審兩
          造應受該承諾書之內容拘束，乃彰彰明甚，毋庸任一
          方舉證。
      (6)、尤其，關鍵證物" 承諾書" 既已明確載有『原有磚圍
          牆完工前回復原狀，負責做好" 為" 雙方地界。』，
          即可推知兩造間有「以回復後之磚圍牆作為經界線」
          之意思表示，乃屬彰彰明甚，毋庸待言。倘再審被告
          執意狡言否認，則應就該約定不存在之事實負舉證之
          責任。
      (7)、惟原審判決不察，竟以「經查，系爭承諾書僅記載略
          以『原有磚圍牆完工前回復原狀負責作好雙方地界70
          .6.10 』等內容，而所謂『負責做好雙方地界』之語
          意又屬不明，並無法直接推知兩造間有『以回復原狀
          之磚圍牆作為經界線』之意思，是被上訴人所抗辯系
          爭承諾書無法確定界線之部分，尚屬可採」為由，以
          錯誤之法律見解，強加舉證責任於再審原告身上，顯
          然是適用法規有錯誤，且與向來實務見解迥異。
      (8)、對此，最高法院92年台上字第320 號判決認為：「按
          民事訴訟法第496 條第1 項第1 款所謂適用法規顯有
          錯誤，係指確定判決所適用之法規，顯然不合於法律
          規定，或與司法院現尚有效及大法官會議之解釋，或
          本院現尚有效之判例顯有違反，或消極的不適用法規
          ，顯然影響裁判者而言，並不包括判決理由矛盾、理
          由不備、取捨證據及認定事實錯誤之情形在內。」，
          而本案中，原審確定判決適用法律與最高法院現尚有
          效之判例顯有違反，已如上述情形，故自屬已然該當
          民事訴訟法第496條第1項第1款之再審事由。
 (二)、原審判決不察民事訴訟法第282 條之1 ：「當事人因妨
       礙他造使用，故意將證據滅失、隱匿或致礙難使用者，
       法院得審酌情形認他造關於該證據之主張或依該證據應
       證之事實為真實。前項情形，於裁判前應令當事人有辯
       論之機會。」之規定，詎原審判決竟忽略再審被告有證
       明妨害之情形而未認再審原告之主張（即確有劉廠長知
       悉雙方間承諾書一事）為真實，而誤認定系爭承諾書無
       法確定雙方界址，且其效力並不影響判斷結果，又逕認
       已無通知證人之必要，實則原審法院應適用民事訴訟法
       第28 2條之1 之規定，將再審被告故意隱匿證人劉廠長
       之年籍資料致無從證明系爭承諾書有約定雙方同意以該
       磚圍牆為雙方合意之界址，而依法審酌情形認再審原告
       依證人應證之事實為真實。再者，原審法院亦未依第282
       條之1 第2 項於裁判前令當事人有辯論之機會，而逕自
       作成原審判決，誠屬適用法律顯有錯誤，該當民事訴訟
       法第496 條第1 項第1 款之規定。
    １、按「當事人因妨礙他造使用，故意將證據滅失、隱匿或
        致礙難使用者，法院得審酌情形，認他造關於該證據之
        主張或依該證據應證之事實為真實。前項情形於裁判前
        ，應令當事人有辯論之機會。」，民事訴訟法第282 條
        之1 定有明文。
    ２、又本案中，當時台灣製衣廠其實就是再審被告之前身，
        其經營者一直為高杏瑛或其配偶甲○二人，依經驗法則
        及一般常理，再審被告定知悉當時之廠長資料，況此僅
        須再審被告調閱其勞工名冊即明。再審被告卻一再隱匿
        該廠長之資料，未曾提供該廠長姓名大致之讀音，故只
        能推測出可能之寫法，遂暫推為劉東禎，致始終無法查
        出該廠長之年籍資料，縱囑託勞工保險局調查亦終無所
        獲（歸因於無正確姓名寫法）。
    ３、未料，原審判決竟以「惟被上訴人業已否認其曾有名為
        劉東禎之員工，且依本院查詢結果亦查無劉東禎參加勞
        工保險之紀錄．．．」，進而推導出「致本院無法送達
        期日通知書通知其到庭作證．．．認已無通知證人劉東
        禎之必要」，顯然違背審酌認定再審原告所為確有系爭
        承諾書及約定系爭磚圍牆為雙方界址線之主張為真實之
        原則，且違反" 應在裁判前給予當事人辯論機會" 之法
        律明文規定 。
    ４、由上述可知，原審判決不查竟認定再審被告主張無該名
        廠長及無承諾書之約定為真，適用法規自有違誤。
    ５、至證人廠長之作證乙事，乃肇因於審判初再審原告僅提
        出承諾書影本，而遭再審被告予以否認，是以，為證明
        承諾書之真正，再審原告始請求原審法院傳簽承諾書時
        在場之廠長出庭作證，惟因再審原告無法確知該廠長之
        真實姓名，始終無法尋得其人使之作證。然於審判末，
        再審原告已於原審當庭提出承諾書之原本，再審被告亦
        於原審當庭承認該承諾書確實為真正，是則，情事已有
        所不同，且舉證責任之歸屬亦隨之轉換，換言之，已無
        取得該廠長之證詞以證明承諾書為真正之必要，再審被
        告縱就此更為答辯，不僅與事實不符，業無實益可言。
（三）、原確定判決構成民事訴訟法第497 條之再審事由：
        重測後界址確實錯誤，惟原審不察內政部土地測量局係
        援用錯誤之重測後地籍圖為鑑定依據，而未就重測前後
        之地籍進行比對，且係參核未依法定程序為測量所得結
        果之鑑定書，所得結果必當失真有誤，係就足以影響判
        決之重要證物，而漏未斟酌之情形。
    １、按依第466 條不得上訴第三審法院之事件，除同法第49
        6 條之規定外，其經第二審確定之判決，如就足影響判
        決之重要證物，漏未斟酌者，亦得提再審之訴。所謂「
        重要證物，漏未斟酌」，即指當事人在前訴訟程序中已
        提出，第二審確定判決漏未於判決中斟酌者而言。
    ２、是再審原告主張再審被告曾於70年6 月10日簽立承諾書
        予再審原告，承諾「原有磚圍牆完工前回復原狀，負責
        做好“為”雙方地界」。詎料兩造於原審中亦承認雙方
        同意以現有之磚圍牆做為雙方地界，並均承諾有系爭承
        諾書之協議存在，詎原審就此等足以影響於判決之關鍵
        性重要證物，竟未實斟酌，反而斟酌有誤致作出不符事
        實法理之原審判決。又原審判決謂：「經查，系爭承諾
        書僅記載略以『原有磚圍牆完工前回復原狀負責作好雙
        方地界70.6.10 』等內容，而所謂『負責做好雙方地界
        』之語意又屬不明，並無法直接推知兩造間有『以回復
        原狀之磚圍牆作為經界線』之意思．．．」等語，惟查
        ，系爭承諾書上並非僅載負責作好雙方地界，而係載明
        「原有磚圍牆完工前回復原狀負責作好為雙方地界」，
        亦即約定要將做好之原有磚圍牆作為雙方地界。原確定
        判決就上開足以影響判決之重要證物，未予詳實正常地
        斟酌，自構成民事訴訟法第497 條之再審事由。
    ３、惟依大法官釋字第374 號解釋意旨「依土地法第46條之
        1 至第46條之3 之規定所為地籍圖重測，純為地政機關
        基於職權提供土地測量技術上之服務，將人民原有土地
        所有權範圍，利用地籍調查及測量等方法，將其完整正
        確反映於地籍圖，初無增減人民私權之效力。‧‧‧惟
        有爭執之土地所有權人尚得依法提起民事訴訟請求解決
        ，法院應就兩造之爭執，依調查證據之結果予以認定，
        不得以原先指界有誤，訴請另定界址為顯無理由，為其
        敗訴之判決。最高法院75年4 月22日第8 次民事庭會議
        決議（一）略謂：為貫徹土地法整理地籍之土地政策，
        免滋紛擾，不許原指界之當事人又主張其原先指界有誤
        ，訴請另定界址，應認其起訴顯無理由云云，與上開意
        旨不符，有違憲法保障人民財產權及訴訟權之規定，應
        不予適用。」。
    ４、又該承諾書上清楚標明：「土地標示：中壢市○○段第
        778-2 地號，所有權人：台灣製衣廠；及中壢市○○段
        第767-57地號，所有權人：台灣製衣廠；及中壢市○○
        段第767-57地號，所有權人：乙○○」，且亦清楚載明
        「負責作好為雙方地界」，今再審被告辯稱無承諾以磚
        牆作為法律上界址之意，然以該承諾書所載土地標示暨
        「原有磚牆於完工前回復原狀，負責做好為雙方地界」
        一語，顯可合理認為，係謂「該磚牆之所在即為雙方之
        法律地界之所在」至為顯然。
    ５、況該承諾書所載磚牆，係由再審被告於60年間先向中壢
        地政事務所聲請複丈再審原告所有坐落於桃園縣中壢埔
        頂段第767-57地號土地與再審被告所有坐落於桃園縣中
        壢埔頂段第778-2 地號土地之法律界址（即重測後再審
        原告所有之普義段第41地號與再審被告所有之普義段第
        40 地 號），仔細確認雙方實際地界後，始由再審被告
        自為興建，爾後，雙方以該磚牆為地界長達35年均無爭
        執，依通常之經驗判斷，孰難想像再審被告其實無意以
        該磚牆為土地所有權地界之情形。亦即，該磚牆確屬客
        觀應斟酌之久存界址甚明。
    ６、詎原審判決略以：「地籍圖之重測，因測量技術及使用
        儀器日益精密優良，．．．鑑測基準涵蓋系爭土地周圍
        導線點及附近各界址點，並參核舊地籍圖，方法尚難認
        有何不周延之處。」誤認定第一審內政部土地測量局之
        鑑定書之測量結果為正確，其實，系爭土地在66年1 月
        13日曾因拓寬其邊鄰道路中華路而致土地面積有所減少
        ，以系爭土地普義段41地號（原地號767-57）而言，道
        路拓寬前面積為2209平方公尺，拓寬後即68年重測前為
        1999平方公尺；然查，該筆土地經68年重測後面積變為
        1974平方公，明顯減少了25平方公尺。
    ７、且查，因重測前後之地籍圖並不相同，有明顯差異，故
        應將二者進行比對，便可發現重測前地籍圖中四筆土地
        （即系爭兩筆土地及普義段28、22地號）之交叉點，同
        時也是系爭土地界線與中華路建築線之交叉點Ａ點；經
        68年間實施重測後，已移至Ａ’點，表示其界址確已移
        動，此有重測後地籍圖可稽。從土地登記簿上之所有權
        面積有所減少可知，原審判決以為土地測量局參核舊地
        籍圖而為重測係屬正確之方法，其實土地測量局根本係
        援用錯誤之重測後地籍圖，其所測結果必然失真有誤，
        自不待言。
    ８、又再審原告所有坐落桃園縣中壢埔頂段767-57地號（即
        重測後為普義段41地號）之面積原為2209平方公尺，經
        66年1 月13日因公共設施預定地即面前中華路拓寬，逕
        為分割出同段767-233 地號（即重測後為普義段22地號
        ），該面積為210 平方公尺，致再審原告所有之767-57
        地號之面積減少為1999平方公尺，查上揭兩筆土地（普
        義段41地號及22地號）原係同一筆土地，與再審被告
        778- 2、778-29地號土地相鄰地界為同一界。惟68年間
        重測時發生疏誤，致再審原告767-57地號土地重測後竟
        減少了25平方公尺，變成只有1974平方公尺；另
        767-233 地號土地亦因該重測有誤而減少有34平方公尺
        之多（210 －176 ＝34）。
    ９、由上述可知，經重測後面積確實已因系爭土地界址明確
        向再審原告之土地這方偏移而生異動，連同再審被告所
        有之普義段40地號（原地號778-2） ，亦因重測減少了
        34平方公尺（重測前1278－重測後1244＝34）；此與測
        量技術及使用儀器是否精密優良無涉，該鑑定書既係以
        錯誤之地籍圖資料（即重測後）為參核基準，則縱然內
        政部土地測量局再反覆測量多次，其鑑定結果仍為錯誤
        。職此，鑑定書應以重測前正確之地籍圖加以參核，方
        能取得正確無誤之鑑定結果。觀諸其鑑定結果正常與否
        純粹視其參核之地籍圖是否正確，是以，該鑑定書既以
        錯誤之地籍圖而為鑑定，自不可能藉以得出正確之鑑定
        結果。
    １０、系爭土地實際面積有誤：
      (1)、查系爭土地於重測前後之面積確實有所異動，且兩造
          間土地面積均有減少，故原審判決以錯誤之面積與鑑
          定結果加以計算，自生錯誤之結果。
      (2)、次查正確之算法應以重測前之面積而就再審原被告之
          土地計算，因此得到之正確結果應分別為─再審原告
          之土地只增加19平方公尺（0000-0000 ＝19），並非
          44平方公尺；再審被告之土地增加共82平方公尺（00
          00-0000 ＝82），亦非僅有48平方公尺爾。
    １１、再查，土地測量局於鑑定書之記事欄，亦載明「僅供
          法院參考」，今再審原告於原審提出重測前中壢市○
          ○段第767-57地號及重測後普義段第41地號之土地謄
          本、重測前後地籍圖及承諾書之原本等諸項證據。是
          以，原審法院顯然不應僅以土地測量局參核重測後地
          籍圖所為之鑑定結果作為判斷依據，而須就有爭執之
          雙方所主張之事實、提出之證據，依實際調查之結果
          而判定之，況該鑑定係參核重測後存有錯誤之地籍圖
          所作成，原審法院僅以此形成判決心證，亦顯違司法
          院大法官第374 號解釋暨憲法保障人民財產之意旨。
          承上所述，原審法院所斟酌者，係以錯誤之地籍圖作
          測量所為之鑑定書，自無法得出正確無誤之鑑定，換
          言之，即肇因於原審判決對於重測前舊地籍圖漏未斟
          酌，未比對重測前後地籍圖之差異，且未就再審原告
          提出之證據實際審酌，當然無察知重測界址存有錯誤
          而無法真實反映土地所有權人之權利，且就再審原告
          提出之重測前後土地謄本之減少25平方公尺之事實亦
          未調查給予說明，致使判決結果顯然受到影響，使再
          審原告權益深受損害。
  (四)、故本案中再審被告確有簽立「承諾書」予再審原告，而
        存在於雙方土地界址上之磚圍牆亦足證明雙方有以該圍
        牆做為雙方地界之合意。並聲明：原確定判決廢棄，並
        准定兩造界址如再審原告之上訴聲明。
二、再審被告則以：
  (一)、按再審之訴不合法者，法院應以裁定駁回之。再審之訴
        顯無再審理由者，法院得不經言詞辯論，以判決駁回之
        ，此為民事訴訟法第502 條第1 項、第2 項所明文。經
        查：
    １、再審原告所提之再審之訴，所據之系爭兩造土地登記謄
        本、大法官釋字第374 號解釋及系爭承諾書俱為於原法
        院時已提出，並經兩造辯論攻防之書證，且原判決亦於
        判決理由中敘明審酌之結果，顯非民事訴訟法第496 條
        第1 項第13款之未經斟酌之證物。次查，再審原告主張
        原確定判決就系爭承諾書如何認定不當，進而主張原確
        定判決有適用法規錯誤云云，惟此為法院事實認定之職
        權事項，再審原告所稱適用法規顯有錯誤，究竟所指法
        規為何？又如何適用錯誤，均未見其敘明。又本件再審
        原告於再審被告提出拆屋還地訴訟後，先是藉提出本件
        確認經界之訴訟以求拖延，復於訴訟中表明願請求內政
        部土地測量局作測量方昭公允，於測量結果出爐後見對
        其不利又任意濫提本件再審，浪費司法及社會資源。
    ２、再審原告指責應由再審被告舉證兩造間並無約定磚牆為
        地界云云，實無理由。
        按司法院院字第2269號解釋稱：「事實為法律關係發生
        之特別要件者，在消極確認之訴，應由被告就其存在負
        舉證之責任，在其他之訴，應由原告就其存在負舉證之
        責任．．．。」。今查本件並非係確認界址（約定）不
        存在，反而是積極由再審原告請求確認有界址約定，是
        顯然再審原告對此於己有利之事實，應依首揭司法院解
        釋意旨並民事訴訟法第277 條本文之規定，負舉證責任
        ，殊無反由再審被告舉證之理。另，再審原告引用最高
        法院18年度上字第2855號民事判例意旨，主張應由再審
        被告負舉證之責云云，惟查該判例意旨明白指出：「原
        告對自己主張之事實已盡證明之責任，被告對其主張．
        ．．。」，可知被告依是項判例意旨，要對抗辯原告主
        張不實負起舉證責任，其前提是「原告對其主張已盡證
        明之責後」，然本件再審原告卻斷章取義，逕謂再審被
        告應負舉證之責等語，實不知用心為何。
    ３、再審被告對系爭承諾書之形式真正不爭執乙節，只是避
        免再審原告藉故一再延滯訴訟，再審被告並非同意有所
        謂約定之內容。
        按本件訴訟以來，再審原告先係一再要求不同機關做鑑
        界，嗣後又主張兩造間有約定經界之承諾，但在再審被
        告主張系爭承諾書上之印文並非再審被告公司之用印後
        ，再審原告便又指稱有「劉東楨」其人應予傳喚證明有
        定約，然就傳喚「劉東楨」乙節，一審即給予近2 至3
        個月時間查報，未有結果。於二審時再審原告又再度就
        此要求調查，仍無所悉，而此一證據之調查便再度耗去
        數月之時間，遷延時日下，經原審法官適度表明心證，
        勸諭依內容以觀，就承諾書之形式爭執實無多大意義，
        同時避免本件無謂之訴訟延宕，故再審被告方才退步在
        形式上不再爭執承諾書之真正，使雙方之爭點移歸承諾
        書上之記載如何。蓋自系爭承諾書之記載以觀，再審被
        告認為實無承諾以所謂圍牆為兩造法律上界址之意思，
        至多只有回復原有圍牆原狀做為雙方地界之意。因依承
        諾書記載，無非是為便利施工拆除既有地界圍牆，其後
        再復原而已，殊難想像有以承諾書定法律上界址之意，
        故再審原告逕謂雙方間有約定經界之合意云云，實屬誤
        會。
    ４、再審原告指責再審被告故意隱匿證人，實為誣陷之詞。
        按再審被告為協助找出再審原告所稱之「劉東楨」，不
        僅翻遍公司改制前所遺留之相關資料，且在查無此人下
        ，復於95年6 月9 日發函給法院請求向勞工保險局調閱
        70年左右相關投保資料，以供再審原告查證。而如此之
        配合，再審原告尚稱係故意隱匿證人，誠無天理。另者
        ，再審原告之聲請調查對象，並不固定，原本指明係「
        劉東楨」，隨後又改口稱是所謂廠長，則到底是何人根
        本說不清楚，從何查起，而再審原告無法確認究要傳喚
        何人，難道應由再審被告負責嗎？
    ５、再審原告一再指重測界址有誤云云，誠令人莫可奈何。
        按再審原告一再指責測量機關之測量結果有誤，因為伊
        之土地面積有短少不符之情，惟再審被告之土地面積亦
        有不符合之短少情事，此亦為再審原告所明知，但再審
        被告所以接受測量之結果，無非係在現時之技術下，應
        屬最好之定紛止爭方式，就此點原審判決中亦有詳盡之
        說明，惟再審原告卻一再以此為由，提起訴訟，實令人
        不堪其擾。綜上，本件再審聲請顯不合法，再審之訴亦
        顯無理由，應依民事訴訟法第502 條之規定予以駁回等
        語，資為抗辯。並聲明：再審之聲請及再審之訴均應予
        駁回。
三、按再審之訴顯無再審理由者，得不經言詞辯論，以判決駁回
    之，民事訴訟法第502 條第2 項定有明文。本件再審原告主
    張原確定判決認定再審被告既已承認系爭承諾書為真正，且
    該承諾書既已表明「原有磚圍牆完工前回復原狀，負責做好
    為雙方地界」，再審被告自不得空言否認有以做好之原有磚
    圍牆為雙方地界之合意；又對於兩造間並未約定以磚牆做為
    地界乙事，應由再審被告負舉證責任，原確定判決將該事實
    應負舉證責任反加諸於再審原告，於法未合。再原審法院未
    適用民事訴訟法第282 條之1 之規定，將再審被告故意隱匿
    證人劉廠長之年籍資料致無從證明系爭承諾書有約定雙方同
    意以該磚圍牆為雙方合意之界址之實，亦未依同法第282 條
    之1 第2 項於裁判前令當事人有辯論之機會，誠屬適用法律
    顯有錯誤，該當民事訴訟法第496 條第1 項第1 款之規定。
    又原審不察土地測量局係援用錯誤之重測後地籍圖為鑑定依
    據，而未就重測前後之地籍進行比對，且係參核未依法定程
    序為測量所得結果之鑑定書，所得結果必當失真有誤，係就
    足以影響判決之重要證物，而漏未斟酌等情，業據再審被告
    否認，並以前開情詞置辯。經查：
(一)、再審原告主張原確定判決有民事訴訟法第496 條第1 項第1
    款適用法規顯有錯誤之再審事由：
    １、按民事訴訟法第496 條第1 項第1 款所謂適用法規顯有
        錯誤者，係指確定裁判所適用之法規顯然不合於法律規
        定，或與司法院現尚有效之大法官會議解釋，或最高法
        院尚有效之判例顯然違反者而言，不包括漏未斟酌證據
        、認定事實錯誤之情形在內，最高法院著有63年台上字
        第880 號判例可資參照。同時所謂適用法規顯有錯誤，
        係指原審判決就其取捨證據所確定之事實適用法規顯有
        錯誤而言，不包括判決不備理由及理由矛盾暨認定事實
        錯誤之情形在內（最高法院93年度台簡抗字第19號民事
        裁定意旨參照）。
    ２、再審原告所主張系爭2 筆土地之界址應以現有磚造圍牆
        為界址線等情，固據提出再審被告於70年6 月10日簽立
        之系爭承諾書為據（見本院95年度簡上字第84號第一審
        卷第16 頁） 。而再審被告當時之董事長係訴外人高杏
        瑛，有再審被告之登記事項表、變更組設事項卡各1 份
        在卷可稽（見第一審卷第27頁至30頁、本院95年度簡上
        字第84號原審卷第52頁、53頁），且再審原告亦主張系
        爭承諾書中再審被告公司章係訴外人高杏瑛所蓋者，而
        證人高杏瑛雖於原審95年5 月23日準備程序中證稱：伊
        未簽立系爭承諾書，亦未與再審原告談過土地界線之事
        等語（見原審卷第44頁），然嗣於原審95年7 月11日言
        詞辯論時，再審被告已不再爭執系爭承諾書之真正，僅
        抗辯稱系爭承諾書並無法確定界線等語（見原審卷第90
        頁）。原審認系爭承諾書僅記載略以：「原有磚圍牆完
        工前回復原狀負責作好為雙方地界70 .6.10 」 等內容
        ，而所謂「負責作好為雙方地界」之語意又屬不明，並
        無法直接推知兩造間有「以回復原狀後之磚圍牆作為經
        界線」之意思，因而認定再審被告所辯稱系爭承諾書無
        法確定界線之部分，尚屬可採，而再審原告主張兩造有
        以現有磚圍牆作為40、41地號土地之經界線之約定部分
        ，則不足採信，以及即使兩造確於68年間地籍圖重測前
        ，即約定以如第一審判決附圖所示1 、2 、5 、C 連接
        線上之磚造圍牆為兩造上開土地之界址，然嗣後兩造若
        再有爭執，不問地籍圖重測時是否有依照兩造之約定施
        測，兩造均非不得提起民事訴訟以資解決。且本件係再
        審原告所提起之確認界址訴訟，復已為再審被告否認其
        主張之界址線，則本院自當然得獨立調查證據後加以認
        定真實之界址線等情，業於原審判決書中敘述詳明。再
        參以系爭承諾書既係於70年6 月10日所簽訂，而系爭兩
        造所有土地即坐落桃園縣中壢市○○段40地號及同段41
        地號土地之地籍重測卻在68年便已完成，則何以能以重
        測完成後之事實，否認重測結果之正確性，亦見再審原
        告之主張確值存疑。是原確定判決既認定確有兩造均不
        爭執為真正之承諾書存在，本於認定事實之職權敘明依
        該承諾書上文義所載，進而認定兩造當時簽訂承諾書之
        真意及事實，要無再審原告主張原審判決將兩造間並未
        約定以磚牆做為地界乙事應負舉證責任反加諸於再審原
        告等情，揆諸前揭說明，縱該認定事實錯誤抑或判決不
        備理由亦不構成民事訴訟法第496 條第1 項第1 款所謂
        適用法規顯有錯誤，是再審原告上開指摘，容有誤會。
    ３、另再審原告復於96年1 月15日再審補充理由（二）狀載
        明：至證人劉廠長之作證乙事，乃肇因於審判初再審原
        告僅提出承諾書影本，而遭再審被告予以否認，是以，
        為證明承諾書之真正，再審原告始請求原審法院傳簽承
        諾書時在場之廠長出庭作證，惟因再審原告無法確知該
        廠長之真實姓名，始終無法尋得其人使之作證。然於審
        判末，再審原告已於原審當庭提出承諾書之原本，再審
        被告亦於原審當庭承認該承諾書確實為真正，是則，情
        事已有所不同，且舉證責任之歸屬亦隨之轉換，換言之
        ，已無取得該廠長之證詞以證明承諾書為真正之必要，
        再審被告縱就此更為答辯，不僅與事實不符，業無實益
        可言等語可知，關於再審原告主張再審被告故意隱匿證
        人劉廠長之年籍資料致無從證明系爭承諾書有約定雙方
        同意以該磚圍牆為雙方合意之界址之實，亦未依同法第
        282 條之1 第2 項於裁判前令當事人有辯論之機會，屬
        適用法律顯有錯誤，該當民事訴訟法第496 條第1 項第
        1 款之規定為再審理由云云，亦顯屬無據。
(二)、再審原告主張原確定判決有民事訴訟法關於「就足影響於判
    決之重要證物漏未斟酌」之再審事由：
    １、按對於簡易訴訟程序之第二審確定終局裁判，如就足影
        響於裁判之重要證物，漏未斟酌者，亦得提起再審之訴
        ，固係民事訴訟法第436 條之7 所明定。惟所謂「就足
        影響於判決之重要證物漏未斟酌者」，係指足以影響於
        判決基礎之重要證物，於前訴訟程序業已提出，然未經
        確定判決加以斟酌或則忽視當事人聲明之證據而不予調
        查，或則就依聲請或應依職權調查之證據未為判斷，均
        不失為漏未斟酌，且以該證物足以動搖原確定判決基礎
        者為限。若於判決理由項下說明無調查之必要，或縱經
        斟酌亦不足影響判決基礎者，即與漏未斟酌有間，不得
        據為本條所定之再審理由。查本件訴訟係屬民事訴訟法
        第427 條第2 項第5 款「因定不動產之界線涉訟者」事
        件之適用簡易訴訟程序案件，再審原告係對於本院95年
        度簡上字第84號確認界址事件之簡易訴訟程序之第二審
        確定終局裁判，認有足影響於裁判之重要證物漏未斟酌
        者，而依民事訴訟法第436 條之7 提起本件再審之訴，
        其載為係依據民事訴訟法第497 條規定之有足影響於裁
        判之重要證物漏未斟酌者之再審理由提起本件再審之訴
        ，應係誤載，合先敘明。
    ２、原審以重新實施地籍測量時，土地所有權人應於地政機
        關通知之限期內，自行設立界標，並到場指界。逾期不
        設立界標或到場指界者，得依下列順序逕行施測：一、
        鄰地界址；二、現使用人之界址；三、參照舊地籍圖；
        四、地方習慣，土地法第46條之2 第1 項固有明文。惟
        按依土地法第46條之1 至第46條之3 之規定所為地籍圖
        重測，純為地政機關基於職權提供土地測量技術上之服
        務，將人民原有土地所有權範圍，利用地籍調查及測量
        等方法，將其完整正確反映於地籍圖，初無增減人民私
        權之效力。故縱令相鄰土地所有權人於重新實施地籍測
        量時，均於地政機關通知之期限內到場指界，毫無爭議
        ，地政機關依照規定，已依其共同指定之界址重新實施
        地籍測量。則於測量結果公告期間內即令土地所有權人
        以指界錯誤為由，提出異議，測量結果於該公告期間屆
        滿後即行確定，地政機關應據以辦理土地標示變更登記
        。惟有爭執之土地所有權人尚得依法提起民事訴訟請求
        解決，法院應就兩造之爭執，依調查證據之結果予以認
        定，不得以原先指界有誤，訴請另定界址為顯無理由，
        為其敗訴之判決，司法院大法官會議釋字第374 號解釋
        亦已闡釋甚詳。參以聲請上開司法院大法官會議為解釋
        者，其聲請意旨係略以：其所有之土地於66年間實施地
        籍圖重測時，省測量大隊測量錯誤，將伊所有土地面積
        增加1 平方公尺，伊當時對於重測結果，認面積不減反
        增，乃未於測量結果公告期間提出異議，迄77年7 月間
        ，伊請求地政機關丈量結果，始發現伊所有之土地與相
        鄰之國有土地發生重疊情形，地政機關為彌補伊損失，
        竟硬由該國有土地分割出14平方公尺移為伊所有之土地
        內，伊不服而向地政機關聲請更正，地政機關為此通知
        協調，奈因其他土地所有人堅不同意致無法更正，故伊
        始請求法院將伊所有土地按照重測前所載面積及原地籍
        圖辦理更正，惟因法院判決認所有權人苟已於地政機關
        通知之期限內到場指界一致，並無爭議，地政機關即依
        其共同指定之界址重新實施測量，並予公告。為貫徹整
        理地籍之土地政策，免滋紛擾，自不容土地所有人於事
        後又主張其原指界有誤，訴請另定界址為由，而為伊敗
        訴之判決，伊認為此最高法院81年度台上字第2853號民
        事判決所適用同院75年4 月22日第8 次民事庭會議決議
        ，侵犯伊之財產權與訴訟權，故依法聲請司法院大法官
        會議解釋該決議與憲法第15條、第16條及第23條之規定
        牴觸等語。是由以上法律規定、司法院大法官會議解釋
        及該次解釋之聲請意旨可知，重新實施地籍測量時，不
        問土地所有權人是否到場指界或自行設立界線而由測量
        人員據以施測，其測量結果均純為地政機關基於職權提
        供土地測量技術上之服務，將人民原有土地所有權範圍
        ，利用地籍調查及測量等方法，將其完整正確反映於地
        籍圖，並無增減人民私權之效力，嗣後土地所有權人若
        有爭執，不問其是否在測量公告期間內提出異議，均得
        另行提起民事訴訟請求解決，法院則應就兩造之爭執，
        調查證據後予以認定判斷。
    ３、是即使本件兩造確於68年間地籍圖重測前，即約定以如
        原第一審判決附圖所示1 、2 、5 、C 連接線上之磚造
        圍牆為兩造上開土地之界址，然揆諸前揭說明，嗣後兩
        造若再有爭執，不問地籍圖重測時是否有依照兩造之約
        定施測，兩造均非不得提起民事訴訟以資解決。且本件
        係再審原告所提起之確認界址訴訟，復已為再審被告否
        認其主張之界址線為真正，則原審自當然得獨立調查證
        據後加以認定真實之界址線。而查，地籍圖之重測，因
        測量技術及使用儀器日益精密優良，並以精度較高之數
        值法及準度更高之界址點座標計算土地面積，均較以往
        測量之測量結果為精確。再依本院95年度壢簡字第11號
        確認界址事件，94年10月7 日勘驗筆錄載明，一審承辦
        法官履勘現場測量系爭界址時，係當場請內政部土地測
        量局人員就（再審）原告主張以重測前與重測後的圖與
        （再審）原告履勘當日噴漆的標示現況做測量（見前開
        第一審卷第57頁），而內政部土地測量局函復鑑定書亦
        載明：「一、．．．經於94年10月7 日上午10時30分會
        同貴院承辦法官及兩造當事人在實地會勘後，依據法官
        現場囑託事項『一、測量並標示系爭經界重測前、後地
        籍。二、測量並標示原告指界位置。』．．．。二、本
        案係使用精密電子測距經緯儀，在系爭土地附近周圍施
        測圖根點，並經檢核閉合後，作為該測區之控制點，用
        上列儀器分別施測系爭地號土地附近界址點，並計算其
        坐標值輸入電腦，以自動繪圖儀展繪於鑑測原圖上（同
        重測後地籍圖比例尺：1/500 及重測前地籍圖比例尺：
        1/12 00） ，然後依據本局保管之重測前地籍圖（中壢
        市○○○○段）及桃園縣中壢地政事務所保管之重測後
        地籍圖（普義段）、地籍調查表等資料，謄、展繪本案
        有關土地地籍圖經界線，與前項成果核對後測定於鑑測
        原圖上，作成比例尺1/500 鑑定圖。三、．．．（二）
        、圖示─實線係重測後地籍圖經界線，其中Ａ- Ｂ- Ｃ
        連接實線，係普義段40地號與同段41地號土地間之重測
        後地籍圖經界線；其中Ａ- Ｂ連接線與重測前地籍圖經
        界線相符。（三）、圖示Ｂ- Ｄ- Ｅ- Ｆ連接點線，係
        依據法官囑託事項以重測前地籍（比例尺：1/1200）測
        定系系爭土地間界址，經讀取其坐標後，展繪於重測後
        比例尺1/500 鑑測原圖上之位置。圖示Ｆ１點係Ｅ…Ｆ
        延長線與地籍圖經界線之交點。（四）、圖示１- ２-
        ３連接虛線，係（再審）原告指界位置，即被告所有圍
        牆外緣位置。圖示5 、4 點係2-3 連接虛線及其延長線
        與地籍圖經界線之交點。四、本案土地係68年度地籍圖
        重測公告確定，重測前地籍圖（中壢市○○○○段）已
        停止使用．．．。」等語，此有該局94年11月1 日測籍
        字第0940009649號函附鑑定書、鑑定圖在卷可按（見同
        上卷第59頁至61頁）。是原審判決認審酌原第一審所囑
        託之內政部土地測量局係以電子測距經緯儀施測，鑑測
        基準涵蓋系爭土地周圍導線點及附近各界址點，並參核
        舊地籍圖，方法尚難認有何不周延之處。況依原第一審
        內政部土地測量局之鑑定書所鑑定結果即兩造上開土地
        以如原審附圖A 、B 、C 連接實線為其經界線時，其40
        地號土地面積為1,243 平方公尺，與地籍圖之面積相等
        ，然與重測後之登記面積1, 244平方公尺相比，則減少
        1 平方公尺；另41地號重測後土地面積為1,971 平方公
        尺，與地籍圖面積亦屬相等，惟較登記面積1,974 平方
        公尺則減少3 平方公尺。若以再審原告所主張如原第一
        審附圖所示1 、2 、5 、C 連接線為兩造上開土地之界
        址線時，其40地號土地之面積變為1,19 6平方公尺，與
        其重測後登記面積相較，減少48平方公尺，41地號土地
        面積則擴大為2,018 平方公尺，與其登記面積相較，卻
        增加44平方公尺，此有內政部土地測量局95年7 月5 日
        測籍字第0950005850號函附之面積表在卷可按（見原審
        卷第84頁、85頁），是依再審原告所主張之界址線，其
        誤差面積顯然較大許多，自難認為屬於較為正確之界址
        線等情，原確定判決已就系爭土地於68年間辦理地籍圖
        重測前後之狀況及重測後致系爭土地面積有所變動等情
        予囑託鑑定時即已考量，併就本件兩造間之界址線，為
        何以原第一審所囑託內政部土地測量局所為之鑑定結果
        較為可採之理由，敘述甚詳，復參以前揭大法官會議解
        釋文，兩造間系爭土地經重測後之測量面積縱較諸重測
        前之登記面積有所增減，惟此僅係地政機關基於職權，
        將兩造系爭土地所有權範圍，利用地籍調查及測量等土
        地測量技術，將其重新完整正確反映於地籍圖上，換言
        之，重測前登記面積大小並非絕對無誤而不可變，是以
        再審原告以何者較趨近於重測前登記面積而主張其指定
        界址之方式方屬正確云云，顯不可採信。
    ４、再按大法官會議釋字第374 號雖認有爭執之土地所有權
        人於重測程序完成後，如於界址有爭議，仍得依法提起
        民事訴訟請求解決，但該解釋之內容並未完全否定地政
        機關重測之過程及效果，是當事人雖可就重測後界址之
        爭議，於民事訴訟程序中爭執，然而當事人如無事證證
        明重測前之經界位置較重測後正確時，亦不能空言否認
        地政機關重測之效力。蓋台灣地區目前各地政事務所使
        用之地籍圖，係日據時期依地籍原圖套繪成之副圖，台
        灣地區光復之初，限於人力、物力、財力不足，未能重
        新實施地籍測量，乃以日據時期依據地籍圖原圖描繪裱
        裝而成之副圖，辦理土地總登記，此乃當時不得已之權
        宜措施，此類地籍圖使用迄今已八、九十餘年，不僅因
        年代久遠，致圖紙伸縮、破損嚴重，且因土地分割、天
        然地形變遷及人為界址變動影響，常有圖、地不符情形
        ，如以施測當時受技術、設備及比例尺之影響，精確度
        難以適應時代需求，不敷實際使用，自有賴地籍圖重測
        ，重新建立新地籍測量成果，才能切實保障合法權益，
        另地籍圖之重測，因其測量技術及使用儀器遠較日據時
        期精密優良，且地政機關就已辦地籍測量之地區，因地
        籍原圖破損、滅失、比例尺變更或其他重大原因，本得
        重新實施地籍測量，此在土地法第46條之1 亦定有明文
        。故除非當事人證明重測前之地籍圖較重測後之地籍圖
        正確，否則仍應以地政機關利用精密優良之儀器依法重
        測後之地籍圖為依據，始合於經驗法則。本件縱依再審
        原告所主張系爭土地重測前、後之地籍圖，就界定該二
        筆土地之經界位置，有所不同，惟依前揭說明，本件40
        、41地號土地之地籍圖既已依法重測，並已公告確定，
        即應以之為據，且再審原告未能舉證證明上開土地地籍
        圖重測之過程、取點或測量方法有何錯誤之處，或上開
        土地舊地籍圖較為正確之依據，是再審原告之前揭主張
        並不足採。
四、綜上，再審原告主張原確定判決有民事訴訟法第496 條第1
    項第1 款、第436 條之7 之再審理由，顯不足採，從而，其
    執此提起本件再審之訴，顯無理由，爰不經言詞辯論，予以
    駁回。
五、依民事訴訟法第502 條第2 項、第78條，判決如主文。
中　　華　　民　　國　　96　　年　　2　　月　　 27　　日
                  民事第一庭    審判長法  官  郭琇玲
                                      法  官  陳婉玉
                                      法  官  汪智陽
以上正本證明與原本無異。
不得上訴。
                                      書記官　葉菽芬
中　　華　　民　　國　　96　　年　　3 　　月　　3 　　日
